臺灣彰化地方法院民事判決
110年度訴字第192號
原      告  黃李濟  
訴訟代理人  蕭隆泉律師
複代理人    黃之昀律師
被      告  謝沐堂  
追加被告    黃滿足  
上列當事人間請求遷讓房屋等事件，本院於民國111年9月12日言
詞辯論終結，判決如下：
    主  文
被告乙○○應自坐落於彰化縣○○鎮○○段00000地號土地門牌號碼彰
化縣○○鎮○○里○○巷0號房屋即如附圖彰化縣二林地政事務所收件
日期文號民國111年1月13日二土測字第101號複丈成果圖編號A部
分面積190平方公尺、編號C部分面積184平方公尺鐵皮建物遷離
。
被告乙○○應將坐落於彰化縣○○鎮○○段00000地號土地如附圖彰化
縣二林地政事務所收件日期文號民國111年1月13日二土測字第10
1號複丈成果圖編號D部分面積229平方公尺上之編號G鐵門移除，
並將土地騰空返還原告。
被告乙○○應將坐落於彰化縣○○鎮○○段00000地號土地如附圖彰化
縣二林地政事務所收件日期文號民國111年1月13日二土測字第10
1號複丈成果圖編號E部分面積1541平方公尺騰空返還原告。
被告乙○○應將坐落於彰化縣○○鎮○○段00000地號土地如附圖彰化
縣二林地政事務所收件日期文號民國111年1月13日二土測字第10
1號複丈成果圖編號F部分面積447平方公尺上之鐵絲圍籬、雞鴨
及農作物移除，並將土地騰空返還原告。
被告甲○○應自民國111年8月2日起至法定租賃關係終止日止，按
月給付原告新台幣參仟捌佰肆拾柒元。
原告其餘之訴駁回。
訴訟費用由被告乙○○負擔百分之八十五，被告甲○○負擔百分之八
，餘由原告負擔。
本判決第一至四項，於原告以新台幣壹佰肆拾捌萬為被告乙○○供
擔保，得假執行。但被告乙○○以新台幣肆佰肆拾陸萬元為原告預
供擔保，得免為假執行。
本判決第五項，於按月給付各期屆至後，如原告以新台幣壹仟貳
佰元為被告甲○○供擔保，得假執行。但被告甲○○以新台幣參仟捌
佰肆拾柒元為原告供擔保，得免為假執行。
原告其餘假執行之聲請駁回。
    事實及理由
壹、程序事項：
一、按訴狀送達後，原告不得將原訴變更或追加他訴，但被告同
    意、請求之基礎事實同一，不甚礙被告之防禦與訴訟之終結
    者，不在此限，民事訴訟法第255條第1項第1、2、7款定有
    明文。查：
　1.原告起訴時，僅請求被告乙○○遷離坐落原告所有彰化縣○○鎮
    ○○段00000地號土地（下稱系爭土地）上門牌號碼彰化縣○○
    鎮○○巷0號建物（下稱系爭建物，見卷第11頁）；嗣於本院
    協同兩造履勘現場後，原告主張被告乙○○占用之範圍尚包含
    系爭土地如彰化縣二林地政事務所民國111年1月13日二土測
    字第101號土地複丈成果圖（下稱系爭附圖）所示編號D、E
    、F部分，並於其上設置鐵門（編號G）、鐵絲圍籬、飼養雞
    鴨及種植農作，於110年12月28日具狀追加依民法第767條第
    1項請求被告乙○○移除地上物，將土地返還原告（見卷第195
    至196頁）。核原告追加之訴，與原訴係基被告乙○○占用系
    爭土地之同一基礎社會事實，揆諸上開規定，應與准許。
　2.原告起訴時，主張系爭建物為丙○○○所有，請求丙○○○給付原
    告系爭建物坐落系爭土地之法定租金每月新臺幣（下同）6,
    000元及相當於租金之不當得利36萬元及遲延利息（見卷第1
    1頁）；嗣於訴訟進行中，因被告丙○○○抗辯並非系爭建物之
    事實上處分權人，已於原告起訴前即將建物出售予甲○○等語
    ，原告遂於111年7月26日具狀追加被告甲○○，請求甲○○給付
    基地租金及相當於租金之不當得利（見卷第341、342頁）。
    核原告追加被告甲○○一事，業經被告甲○○同意（見卷第376
    頁），被告乙○○雖不同意原告追加，然本院審酌原告追加部
    分，與起訴請求系爭建物之權利人給付基地租金及不當得利
    ，請求之社會基礎事實相同，且就租金價額之核定一節，訴
    訟資料可茲援用，並無礙於訴訟終結，揆諸上開規定，應與
    准許。
二、原告於判決確定前，得撤回訴之全部或一部，但被告已為本
    案之言詞辯論者，應得其同意；特別代理人於法定代理人或
    本人承當訴訟以前，代理當事人為一切訴訟行為，但不得為
    捨棄、認諾、撤回或和解，民事訴訟法第262條、51條第4項
    定有明文。查原告於111年7月26日具狀撤回對丙○○○之起訴
    ，業經被告丙○○○之特別代理人許智捷律師同意，有民事陳
    報狀為憑（見卷第371頁），是原告撤回此部分訴訟，應屬
    合法。
貳、實體事項：　　
一、原告主張：
  ㈠被告乙○○之前分別向伊與追加被告甲○○借款，並將系爭土地
    設定抵押權與伊與被告甲○○，嗣被告甲○○聲請強制執行，經
    伊於103年11月間拍定取得系爭土地。被告乙○○經強制執行
    拍賣後，仍積欠伊1,031,333元未清償，並繼續向伊借款。
    被告乙○○於107年1月15日簽立切結書，承諾將於108年還款
    ，否則將搬離現場(下稱系爭切結書1)；然被告乙○○未遵期
    還款，嗣於108年2月26 日復另行簽立切結書(下稱系爭切結
    書2)，約定於108年3月30日給付伊800萬元，如逾期給付，
    乙○○同意自行拆除系爭土地上建物，或任由伊拆屋，並由乙○○搬移房屋殘物等語。被告乙○○迄今未遵期還款，亦未搬離
    系爭土地，爰依系爭切結書1，請求被告乙○○遷離系爭附圖
    編號A(面積190㎡)、C(面積184㎡)之建物，並依民法第767條
    第1項，被告乙○○應將如系爭附圖編號D(面積229㎡)上之編號
    G鐵門移除、編號F(面積447㎡)之鐵絲圍籬、雞鴨及農作物移
    除，並將全部土地(含編號E部分面積1541㎡)騰空返還原告。
  ㈢原告曾對乙○○、甲○○提起拆屋還地訴訟，由本院以104年度訴
    字第1069號案件審理(下稱前案)，前案判決理由認系爭土地
    上坐落之系爭建物與系爭土地均曾為丙○○○所有，故系爭建
    物之權利人就坐落基地應有法定租賃權而駁回原告之訴，而
    丙○○○嗣後將系爭建物之事實上處分權移轉與被告甲○○，被
    告甲○○就建物之坐落基地從未給付租金與伊，爰依民法第42
    5條之1第1項前段、第2項規定，請求核定系爭建物占用系爭
    土地之租金價額，並依民法第179條規定，請求被告甲○○支
    付起訴前回溯5年之租金金額等語。
  ㈣並聲明：1.被告乙○○應自系爭附圖所示編號A(面積190㎡)、C(
    面積184㎡)之系爭建物遷離。2.被告乙○○應將系爭附圖所示
    編號D部分(面積229㎡)上之標示G之鐵門移除，並將土地騰空
    返還原告。3.被告乙○○應將系爭附圖編號E部分(面積1541平
    方公尺)土地騰空返還原告。4.被告乙○○應將系爭附圖編號F
    (面積447㎡)之鐵絲圍籬、雞鴨及農作物移除，並將土地騰空
    返還原告。5.被告甲○○應自民事追加被告暨準備(二)狀繕本
    送達翌日起(111年8月2日)至法定租賃關係終止之日止，按
    月給付原告6000元。6.被告甲○○應給付原告36萬元，及自自
    民事追加被告暨準備(二)狀繕本送達翌日起至清償日止，按
    周年利率5%計算之利息。7.原告願供擔保，請准宣告假執行
    。
二、被告則以：
　㈠被告乙○○：不爭執系爭切結書1、2為伊所簽，簽系爭切結書1
    時，原告要伊還300萬元，簽系爭切結書2時，原告要伊把拍
    賣系爭土地之價金加上本票金額共800萬元還給她，但法院
    拍賣後伊什麼都沒有了，伊沒有錢還給原告。法院只有拍賣
    系爭土地，沒有拍賣系爭建物，系爭建物沒有點交，原告一
    直逼伊搬家、拆建物，但系爭建物不是伊的，伊沒有拆除的
    權利。系爭建物周圍的農作物、圍籬、雞鴨是在拍賣之前就
    有的，是伊母親種植、設立及飼養的，不是伊的，系爭建物
    應該是伊母親丙○○○所有，甲○○沒有給伊母親價金，伊向伊
    母親承租系爭建物居住，伊有使用系爭建物的權利等語。並
    聲明：原告之訴駁回。
　㈡被告甲○○：系爭建物是伊用60萬元向丙○○○購買，不是被告乙○○向伊借款的擔保，伊已經將價金交給代書，伊同意向原告
    購買土地或承租土地，但原告未與伊協商。對於威名不動產
    估價師事務所鑑定認為系爭建物使用系爭土地每月租金3,84
    7元沒有意見，伊同意支付，但原告請求伊給付起訴前5年的
    租金伊不同意，伊從來沒有使用系爭建物，建物都是被告乙○○使用等語。並聲明：原告之訴駁回。
三、得心證之理由：
  ㈠原告請求被告乙○○遷離系爭建物應有理由：
　1.查被告乙○○因積欠原告及被告甲○○債務，乙○○將系爭土地於
    98年間設定抵押權與原告及被告甲○○，乙○○未能償還債務，
    於103年間被告甲○○聲請拍賣抵押物，由原告於103年11月4
    日買受取得系爭土地所有權，並於同年11月13日完成登記；
    原告之債權經法院強制執行拍賣後，尚有執行不足額1,031,
    333元；乙○○與原告於107年1月15日簽訂切結書1，約定乙○○
    應於108年12月31日之前返還款項，如未返還應遷離系爭建
    物，惟到期被告乙○○仍未返還等節，為原告及被告乙○○所不
    爭，並有他項權利證明書、本票影本、抵押權設定契約書、
    系爭土地謄本、土地所有權狀影本、本院民事執行處強制執
    行金額分配表、切結書1在卷為憑(見卷第21、25至37頁)，
    堪信為真。
　2.原告主張依系爭切結書1，被告乙○○應遷離系爭建物，被告
    乙○○則抗辯系爭建物並非原告所有，而係伊母親丙○○○所有
    ，伊向丙○○○承租，為有權占有云云。查：
　①依系爭切結書1，被告乙○○承諾如未於108年12月31日前還款
    與原告，同意遷離現場等語(見卷第37頁)；又被告乙○○占有
    使用之範圍除系爭建物外，尚有建物外之空地即如系爭附圖
    編號D、E、F之系爭土地等節，為本院偕同原告、被告乙○○
    至現場履勘明確，有現場照片、系爭附圖在卷可參(見卷第1
    01至131頁、第287頁)，足見被告乙○○除占有系爭建物外，
    亦有占有使用系爭建物外之空地。而系爭土地於兩造於107
    年1月15日簽立切結書時，已為原告所有，是原告要求被告
    乙○○如未還款，應遷離土地及建物，使原告得以使用收益系
    爭土地，應屬合法權利之行使，被告乙○○亦承諾未於期限內
    還款即搬離系爭建物與土地，則原告與被告乙○○就遷離系爭
    建物一事，已成立契約，被告乙○○自應遵守。再被告乙○○迄
    今未還款，此為兩造所不爭，是原告依系爭切結書1，請求
    被告乙○○遷離系爭建物，應屬有據。
　②被告乙○○雖以上情置辯，然丙○○○之特別代理人於111年4月22
    日具狀稱：101年5月2日被告乙○○向被告甲○○借款250萬元以
    清償對第三人陳○○之債務，雙方約定將系爭土地抵押權讓與
    甲○○，且由丙○○○以系爭建物為讓與擔保，將被告乙○○占有
    之系爭建物以指示交付與甲○○，系爭建物應為甲○○所有等語
    (見卷第246、247頁)，並有建築改良物買賣契約書、房屋稅
    籍紀錄表、丙○○○與甲○○簽立之切結書在卷為憑(見卷第265
    至275頁、293、294頁)；被告甲○○於本院審理時亦稱：系爭
    建物係伊以60萬元向丙○○○購買，伊有事實上處分權等語(見
    卷第331頁)，是丙○○○與被告甲○○均不爭執系爭建物之事實
    上處分權人為被告甲○○。再觀諸丙○○○與被告甲○○簽立之切
    結書，丙○○○將系爭建物之事實上處分權讓與甲○○，作為乙○○借款之擔保之一，待乙○○還款後甲○○再將事實上處分權返
    還丙○○○等情(見卷第273、275頁)，然強制執行拍賣系爭土
    地後，被告乙○○仍欠被告甲○○325,068元，有分配結果彙總
    表在卷為憑(見卷第35頁)。是依上開切結書，系爭建物之事
    實上處分權已移轉予被告甲○○，而非丙○○○所有，從而，被
    告乙○○辯稱向丙○○○承租系爭建物，為有權使用系爭建物云
    云，難認有據。
　㈡原告請求被告乙○○騰空返還如系爭附圖編號D、E、F土地應屬
    有據：
　1.按所有人對於無權占有或侵奪其所有物者，得請求返還之，
    民法第767條第1項前段定有明文。查系爭土地為原告所有，
    被告乙○○占有使用系爭土地上如系爭附圖編號D、E、F部分
    之空地，並於空地搭建圍籬、養殖雞鴨及種植農作物等節，
    業經本院偕同兩造至現場履勘明確已如上述。被告乙○○雖辯
    稱系爭附圖編號D、E、F上之圍籬、農作物、雞鴨並非其所
    有，編號G鐵門為原本就有，其只有整修，地上物均係其父
    母所有云云。然乙○○之父親謝○○於104年過世，丙○○○於104
    年6月1日之前，即住在位於高雄之護理之家，訴外人謝○○即
    丙○○○之三子，於104年間向法院聲請丙○○○為受監護宣告人
    ，經臺灣高雄少年及家事法院裁定在案等節，有戶籍資料、
    家事聲請狀、臺灣高雄少年及家事法庭104年度監宣字第332
    號裁定在卷可參(見卷第177至181、185頁)。足信謝○○、丙○○○自104年起即未占有使用系爭土地，且丙○○○自104年起即
    無處理自己事務之能力，難認丙○○○有能力在系爭土地設立
    鐵門、搭建圍籬、養殖雞、鴨及種植作物，是系爭土地上之
    鐵門、圍籬、農作物及家禽應為居住於系爭建物之被告乙○○
    所設置及飼養、種植，被告乙○○為鐵門、圍籬、雞鴨及農作
    物之所有人應可認定，其上開抗辯難以採信。
　2.又被告乙○○並未證明有何占有使用系爭土地之合法權源，原
    告依民法第767條第1項請求被告乙○○移除土地上鐵門、鐵絲
    圍籬、雞鴨、農作物等，騰空返還編號D、E、F土地與原告
    ，應屬有據，應予准許。
　㈢本件應核定之租金數額：
　1.按土地及其土地上之房屋同屬一人所有，而僅將土地或僅將
    房屋所有權讓與他人，或將土地及房屋同時或先後讓與相異
    之人時，土地受讓人或房屋受讓人與讓與人間或房屋受讓人
    與土地受讓人間，推定在房屋得使用期限內，有租賃關係。
    其期限不受第449條第1項規定之限制。前項情形，其租金數
    額當事人不能協議時，得請求法院定之。民法第425條之1第
    1項、第2項定有明文。查94年5月間，丙○○○為系爭土地之所
    有人及系爭建物之事實上處分權人，嗣系爭土地於94年11月
    15日移轉與被告乙○○，103年間再為原告拍賣取得；系爭建
    物之事實上處分權於101年間為被告甲○○取得等節，有土地
    異動索引、地籍謄本、房屋稅籍資料附卷可參(見104年度斗
    簡字第223號卷第43頁、本院卷第29、293頁)，是系爭土地
    與系爭建物於94年5月至同年11月間，均同為丙○○○所有，嗣
    後土地與建物分別讓與不同人，則依民法第425條之1規定，
    系爭建物之事實上處分權人與系爭土地所有人之間，應於建
    物使用期限內有法定租賃關係。從而，原告主張與被告甲○○
    就系爭建物之坐落基地有法定租賃關係，應屬有據。
　2.查系爭土地為特定農業區之農牧用地，被告甲○○具事實上處
    分權之系爭建物占用原告所有系爭土地之面積為190平方公
    尺、184平方公尺，合計為374平方公尺，約為113.14坪，又
    系爭土地位於彰化縣二林鎮後厝里，鄰近斗苑路3段與新華
    巷交叉口附近，交通地理位置尚佳，並以約5公尺之新華巷
    為聯外道路，經本院囑託威名不動產估價師事務所鑑定系爭
    建物之合理基地租賃價額，鑑定報告略以：依比較法評估系
    爭土地價格，再推估租金收益率後，認系爭土地之價格為每
    坪10,300元，租金收益率為4%，是系爭土地之年租金約為每
    坪412元，月租金為34元，系爭建物占113.14坪，基地租金
    每月應為3,847元等情，有111年度威估第000000000號估價
    報告書附卷可稽(見外置鑑定報告)。本院審酌上開鑑定係不
    動產估價師係本於專業，以系爭土地市場租金之酌定為鑑定
    、估價目的，價格日期以111年7月14日為鑑定基準。依估價
    目的之參考因子等與本案系爭土地有關之鑑定資料，並實際
    就系爭土地之實際狀況詳為估價、鑑定，可認本件鑑定範圍
    合於法院審斷基地租金之合理租賃價值，應屬客觀合理而可
    信。原告雖主張每月基地租金應為6,000元云云，然未提出
    相關證據證明該租金價額為適當，難認原告主張有據。
　3.是原告請求被告甲○○自民事追加被告暨準備(二)狀繕本送達
    翌日即111年8月2日起，至法定租賃關係終止之日止，按月
    給付原告3,847元，應屬有據，應予准許，逾此部分，則無
    理由，應予駁回。
　㈣原告依民法第179條請求起訴前5年租金應無理由：
　1.按請求法院核定租金之訴，屬形成之訴，僅得自請求核定之
    意思表示時起算，不得請求承租人給付該意思表示前之租金
    。原告提起本件訴訟，請求法院核定租金，一併請求被告給
    付核定之租金，則核定租金判決之效力，應自原告請求核定
    之意思表示時即起訴狀繕本送達被告之日起算，至建物得使
    用期限為止，最高法院109年度台上字第3068號判決意旨參
    照。又按契約與不當得利，雖皆屬債之發生原因，惟前者之
    請求權乃基於一定契約而生之請求給付之權利，後者乃無法
    律上原因而受利益，致他人受損害；倘當事人間有契約關係
    存在，則一方基於契約關係受領他方之給付，原則上即有法
    律上之原因，殊不得就同一原因事實，同時以契約及不當得
    利作為請求之依據，最高法院106年度台上字第2170號判決
    意旨參照。
　2.原告雖主張系爭建物占用系爭土地已超過5年，依民法第126
    條租金之請求權為5年，其得請求被告甲○○給付請求前5年之
    租金數額等語。然自丙○○○於94年11月間將系爭土地移轉予
    被告乙○○起，即符合民法第425條之1第1項之規定，推定建
    物之事實上處分權人於系爭建物得使用之期限內與系爭土地
    所有人有法定租賃關係，是系爭建物之權利人並非無權占用
    系爭土地，不屬於無法律上之原因而受有相當於系爭土地租
    金之利益，原告依民法第179條請求被告甲○○給付相當於租
    金之不當得利應無理由。
四、綜上所述，原告依系爭切結書1、民法第767條第1項之法律
    關係，請求被告乙○○遷離如系爭附圖編號A、C之系爭建物，
    並將如系爭附圖編號G之鐵門移除，圍籬及農作物移除，將
    系爭附圖編號D、E、F土地返還原告，應屬有據，應予准許
    。又原告依民法第425條之1第2項，請求被告甲○○給付自111
    年8月2日起至法定租賃關係終止日止，按月給付原告3,847
    元應屬有據，應予准許，逾此部分，則屬無憑，應予駁回；
    依民法第179條請求被告甲○○給付36萬元及遲延利息部分，
    難認有據，應予駁回。原告勝訴部分，聲請願供擔保為假執
    行，核無不合，應予准許，並依職權宣告被告得供擔保免為
    假執行；至原告敗訴部分，假執行之聲請失所附麗，應予駁
    回。
五、本件事證已臻明確，兩造其餘攻擊或防禦方法及所用之證據
    ，經本院斟酌後，認為均不足以影響本判決之結果，爰不逐
    一論列，附此敘明。
六、訴訟費用負擔之依據：民事訴訟法第79條。
中　　華　　民　　國　　111 　年　　9 　　月　　26　　日
                  民事第二庭    法　官　王姿婷
以上正本係照原本作成。
如對判決上訴，應於判決送達後20日內向本院提出上訴狀。如委
任律師提起上訴者，應一併繳納上訴審裁判費。
中　　華　　民　　國　　111 　年　　9 　　月　　27　　日
                                書記官　謝志鑫